【裁判字號】    99,消債聲,64
【裁判日期】    991213
【裁判案由】    免責
【裁判全文】
臺灣桃園地方法院民事裁定                 99年度消債聲字第64號
聲  請  人  陳金相
即 債 務人            號
上列聲請人聲請消費者債務清理事件，本院裁定如下：
    主  文
債務人陳金相不免責。
    理  由
一、按法院為終止或終結清算程序之裁定確定後，除別有規定外
    ，應以裁定免除債務人之債務；又債務人有下列各款情形之
    一者，法院應為不免責之裁定，但債務人證明經普通債權人
    全體同意者，不在此限：一、於七年內曾依破產法或本條例
    規定受免責；二、隱匿、毀損應屬清算財團之財產，或為其
    他不利於債權人之處分；三、捏造債務或承認不真實之債務
    ；四、因浪費、賭博或其他投機行為，致財產顯然減少或負
    擔過重之債務，而生開始清算之原因；五、於清算聲請前一
    年內，已有清算之原因，而隱瞞其事實，使他人與之為交易
    致生損害；六、明知已有清算原因之事實，非基於本人之義
    務，而以特別利於債權人中之一人或數人為目的，提供擔保
    或消滅債務；七、隱匿、毀棄、偽造或變造帳簿或其他會計
    文件之全部或一部，致其財產之狀況不真確；八、故意於財
    產及收入狀況說明書為不實之記載，或有其他故意違反本條
    例所定義務之行為，消費者債務清理條例第132條、第134條
    分別定有明文。次按法院裁定開始清算程序後，債務人有薪
    資、執行業務所得或其他固定收入，而普通債權人之分配總
    額低於債務人聲請清算前2 年間，可處分所得扣除自己及依
    法應受其扶養者所必要生活費用之數額者，法院應為不免責
    之裁定，但債務人證明經普通債權人全體同意者，不在此限
    ，復為同條例第133條所明定。
二、經查，本件聲請人即債務人之消費者債務清理清算事件，前
    經本院於民國98年9月29日以98年度消債清字第56 號裁定開
    始清算程序後，復經本院於99年6月4日終止清算程序，有本
    院98年度司執消債清字第32號（下稱司執消清卷）裁定附卷
    可參。次依各債權銀行所提出債務人之歷史消費明細以觀，
    債務人在明知自己經濟情況不佳之情況下，竟不知量入為出
    ，節儉過日，仍向銀行大量、多次、小額貸款，且有多筆非
    必要性之日常生活支出，顯已逾越己身能力甚或較一般有正
    常收入者均為豐厚之消費行為，茲分述如下：
（一）債權人匯豐（台灣）商業銀行股份有限公司（原債權人：
      香港商香港上海匯豐商業銀行股份有限公司）提出之債務
      人消費紀錄明細所示，債務人於85年1 月24日於詩涵美容
      器材店消費新台幣（下同）50,000元、同日另於巨梅保齡
      球館消費2,310元、1,800元、85年1月30日消費1,320元、
      1,800元、89年9月27日、89年10月16日於亞太量販新竹忠
      孝店消費46,800元、46,800元、89年10月31日、89年11月
      13日於PRESICARRE CORP-CL消費9,885元、6,149元、91年
      7月2日、91年7月10日、91年10月4日於家福（股）公司桃
      園中壢分公司消費11,775元、16,450元、16,600元、91年
      11月28日於歡之林商務汽車旅館消費480元、93年2 月9日
      於遠東百貨中壢分公司消費6,900元、93年12 月22日、93
      年12月29日、94年1月4日、94年1月21日、94年2 月5日於
      TESCO特易購消費40,365元、29,835元、20,475元、37,83
      0元、13,293元；另預借現金部分：89年10月5日、89年10
      月8日、90年11月7日、90年11月27日、91年1月2日、91年
      9月28日於華南銀行預借40,000元、5,000元、20,000元、
      10,000元、10,000元、15,000元、90年1 月5日、90年4月
      26日、91年8月25日、92年11月22日於台灣企銀預借10,00
      0元、5,000元、20,000元、20,000元、90年2月7日、90年
      5月20日90年8月26日、90年10月5日、92年9月27日於彰化
      銀行預借10,000元、15,000元、20,000元、20,000元、20
      ,000 元、93年5月25日於中國信託預借30,000元、以及93
      年9月30日之吉時金專案（玉山商銀）94,000元、94年7月
      15日吉時金/匯轉金-玉山商銀（分36期每期9,920 元），
      共357,120元（司執消清卷第141至161頁）。
（二）債權人花旗（台灣）商業銀行股份有限公司提出債務人消
      費紀錄明細所示，債務人94年1月19日至95年1月18日於富
      邦人壽保險繳納每期新台幣（下同）666元、共7,992元之
      保險費用；另預借現金部分：94年1月11日至95年2月13日
      既有卡友即利金借款每期1,668元（除最後一次為2次撥款
      外，其餘每月分4 次撥款）、共24期，共20,850元（司執
      消清卷第200至218頁、本院卷第52至80頁）。
（三）債權人萬泰商業銀行股份有限公司提出債務人現金卡交易
      明細，債務人90年10 月19日預借現金30,000元、91年4月
      至12月間大額預借現金達119,000元、92年1 月至8月間預
      借現金達162,000元、93年2 月至12月間預借現金145,000
      元、94年1至11月間預借現金達688,000元、期間雖曾於94
      年4 月8日經代償繳清540,506元、然嗣後卻又再大額提領
      或預借現金。（司執消清卷第226至228頁、本院卷第36至
      38頁）。
（四）債權人遠東國際商業銀行股份有限公司提出債務人消費紀
      錄明細所示，債務人89年11月14日於家福股份有限公司消
      費11,739元、92年1月22日、93年1月24日於遠東百貨中壢
      分公司消費698元、3,987元、92年3 月27日於歡之林商務
      汽車旅館消費480元、93年12月6日、94年7 月6日於TESCO
      特易購消費21,600元、12,507元；另預借現金部分：89年
      12月27日、90年1月5日、90年7 月23日於上海商業銀行預
      借5,000元、10,000元、20,000元、90年2月7日、90年5月
      10日、90年10 月2日於彰化銀行預借10,000元、10,000元
      、5,000元、90年11 月1日、92年9月19日、92年11月28日
      於新竹商業銀行預借8,000 元、20,000元、15,000元、91
      年1 月27日、91年7月20日、92年12 月7日、94年4月19日
      、94 年4月27日、94年5月3日於中國信託預借20,000元、
      20,000元、5,000元 、10,000元、1,000元、1,000元、92
      年6月25日於慶豐銀行預借2,000元、94年4月18日、94年4
      月19日於台灣企銀預借20,000元、15,000元（司執消清卷
      第233頁正反面、本院卷第33頁正反面）。
（五）債權人中國信託商業銀行股份有限公司則具狀表示債務人
      之消費記錄：89年5月9日、89年5月16日、89年7月4日、8
      9年7月13日、89年11月13日於家福股份有限公司消費6,97
      8元、8,814元、4,740元、9,160元、20,683元、89年8 月
      17日於遠百企業消費9,400元、94年7月30日於歡之林汽車
      旅館消費480元；另預借現金部分：88年12月25至89年1月
      1日預借現金110,000元、89年1月9日至89年1 月11日預借
      29,000元、90年5 月31日於彰化銀行預借20,000元、90年
      11月7日、90年12月22日、91年4月22日、91年7月19 日於
      新竹商銀預借15,000元、5,000元、8,000元、10,000元、
      90年7月1日、91年3月2日於華南銀行預借5,000元、10,00
      0元、91年10月18日、93年10 月23日於中信銀預借10,000
      元、17,000元、90年7月23日、92年2月26日、92年9 月27
      日於上海商銀預借10,000元、5,000元、10,000元、92 年
      11 月27日於萬通商銀預借10,000元、94年7月29日於台灣
      企銀預借10,000元（司執消清卷第249至296頁）。
（六）債權人渣打國際商業銀行股份有限公司則具狀表示債務人
      之消費記錄：92年12月25日至94年6月27日每期255元，共
      4,845元、94年8月22日至94年12月21日每期3,000元，共
      15,000元之美商康健人壽保費，93年7月27日於寶島眼鏡
      消費7,300元。（本院卷第89至104頁）
（七）綜上，債務人於其經濟狀況不佳無法負擔還款之際，猶持
      續向多家債權銀行小額信用貸款及預借現金，並於賣場高
      額之消費，以及其他非必要性支出，造成惡化負債情形，
      足認聲請人過度消費行為亦為開始清算之原因，核與消債
      條例第134條第4款所稱「浪費、賭博或其他投機行為，致
      財產顯然減少或負擔過重之債務」等不免責事由相當。至
      於消費者債務清理條例第135條係規定債務人於具備第134
      條各款不免責事由且情節輕微者，復兼顧債權人全體受償
      情形及盱衡其他情狀，使聲請人免責亦無悖當事人間權益
      之均衡維護而言，惟本件聲請人既有浪費等可歸責於聲請
      人本人之事實，致債務持續積累達4 百餘萬元，難認違背
      情節輕微，顯無該條適用餘地。另外，本件普通債權人均
      以書狀為不免責之表示，而本件聲請人亦無其他事證以資
      證明經全體普通債權人同意。
三、依首開說明，本件聲請人不得免責，爰裁定如主文。
中    華    民    國    99    年    12    月    13    日
                        民事第二庭  法  官  高明德
上為正本係照原本作成。
如不服本裁定，應於裁定送達後10日內，以書狀向本院提出抗告
，並繳納抗告費新臺幣1千元。
中    華    民    國    99    年    12    月    13    日
                                    書記官  崔青菁

司法院資訊處製作；財團法人民間司法改革基金會備份。
